---
title: "Análise Estatística de ..."
author: '**De:** Felipe Figueiredo **Para:** Felipe Cupertino'
date: '**Data: ** 18/10/2019'
output:
  html_document:
    fig_caption: yes
    fig_height: 6
    fig_width: 6
    keep_md: yes
    number_sections: yes
    toc: yes
  pdf_document:
    number_sections: yes
    toc: yes
  word_document:
    fig_caption: yes
    fig_height: 6
    fig_width: 6
    reference_docx: misc/style.docx
    toc: yes
subtitle: 'RELATÓRIO: analise_dados_FCA_2019'
toc-title: "Sumário"
---

```{r setup, include=FALSE}
knitr::opts_chunk$set(echo = FALSE)
knitr::opts_knit$set(root.dir = normalizePath(".."))
options(scipen = 999)
library(pander)
library(knitr)
library(philsfmisc)
```

---

**Histórico do documento**

```{r, echo = FALSE}
panderOptions('table.style', 'rmarkdown')
Version <- c("01")
Changes <- c("Versão inicial")
history <- cbind(Version, Changes)
colnames(history) <- c("Versão", "Alterações")
pander(history, split.cells = 70)
# kable(history)
```

---

# Assinaturas

```{r, echo=FALSE}
sig.field <- "__________________________"
date.field <- "_____________"
Stat <- c("Elaborador", "Felipe Figueiredo", "Consultor", sig.field, date.field)
Reviewer <- c("Revisado por", "", "", sig.field, date.field)
Approver <- c("Verificado por", "", "", sig.field, date.field)
Final.Approver <- c("Aprovação final", "Felipe Cupertino", "Requerente", sig.field, date.field)

sigs <- rbind(
  Stat
  # , Reviewer
  # , Approver
  , Final.Approver
  )
rownames(sigs) <- NULL
colnames(sigs) <- c("Papel", "Nome", "Função", "Assinatura", "Data")

pander(sigs, split.cells = c(9, 14, 14, 16, 8), split.table = Inf)
# kable(sigs)
```

# Lista de abreviaturas

# Introdução

## Objetivos

## Recepção e tratamento dos dados

# Metodologia

O perfil típico dos participantes da pesquisa foi descrito de acordo com as categorias e valores mais prevalentes na amostra de estudo.
As variáveis qualitativas foram descritas usando frequência e proporção (%).
Tanto as variáveis quantitativas como os escores brutos dos instrumentos do tipo Likert ou quasi-Likert foram descritos usando mediana e intervalo interquartil (em inglês, IQR).

Para avaliar a possível associação estatística entre as variáveis com potencial relevância clínica e os escores dos instrumentos foram usados vários testes, dependendo do tipo de cada variável, isto é, se o desfecho de interesse era o escore bruto, ou as categorias dos escores do instrumento DLQI.
Variáveis qualitativas, quando comparadas com os níveis do instrumento DLQI foram avaliadas com o teste Exato de Fisher.
Para estes grupos, ainda, os cofatores quantitativos foram avaliados com o teste não-paramétrico de Kruskal-Wallis (é de se observar que no caso de haver apenas dois grupos, este teste é matematicamente equivalente ao teste de Wilcoxon).
Por fim, quando variáveis quantitativas foram comparadas diretamente com os escores brutos dos instrumentos, foi avaliada a correlação *rho* de Spearman.
Foram considerados significativos valores de $p<0.05$.

Os dados foram organizados em uma tabela Excel.
Todas as análises estatísticas foram realizadas utilizando-se o software `R` versão `r getRversion()` (http://r-project.org/).

# Resultados

```{r scripts, include=FALSE}
source("scripts/descritiva.R", encoding = 'UTF-8')
source("scripts/assoc-dlqi.R", encoding = 'UTF-8')
source("scripts/assoc-vitiqol.R", encoding = 'UTF-8')
```

## Perfil dos participantes do estudo e instrumentos de coleta

```{r participantes}
pander(tab1.base.df, split.table = Inf)
```

Table: **Tabela 1** - Características dos participantes do estudo.

As características mais comuns nos 131 participantes do estudo podem ser observadas na Tabela 1.
A maior parte dos participantes da amostra eram mulheres (75%) e a idade média da amostra foi 48 anos.
Foram observados dois níveis de escolaridade mais frequentes nesta amostra, onde 25% dos participantes tinham segundo grau completo e 22% possuíam o primeiro grau completo.
A maior parte das pessoas são casadas (42%), embora tenha sido observada uma proporção semelhante de solteiros (40%).
Não parece haver diferença nesta amostra entre pessoas laboralmente ativas ou inativas.
Quase todos os participantes tiveram evolução da enfermidade superior a seis meses (99%) e boa parte já veio para o ambulatório seguindo algum tipo de tratamento, sendo o mais prevalente o tópico (62%).
Os fototipos mais prevalentes nesta amostra foram o 4 (43%) e o 3 (31%).
Por fim, 85% dos participantes apresentaram não segmentar, acumulando a maior proporção neste sistema de classificação.

Os pacientes passaram por mensuração por dois instrumentos com objetivos complementares, o DLQI e o VitiQoL (tabela 2).
O DLQI possui uma classificação em cinco níveis de severidade, e os escores observados variaram tipicamente de 1 a 8 (intervalo interquartil), com mediana 3.
De acordo com este sistema, o nível de severidade típico mais prevalente na amostra deste estudo foi o Leve (45%).
Na ausência de um sistema estabelecido de níveis de severidade para o VitiQoL, seus escores variaram tipicamente de 15 a 56 (intervalo interquartil), com valor mediano 27.

```{r instrumentos}
pander(tab1.escores.df, split.table = Inf)
```

Table: **Tabela 2** - Instrumentos utilizados no estudo.

Os escores destes dois instrumentos foram utilizados para avaliar as associações entre o grau observado de Vitiligo e os cofatores de interesse, como veremos nas seções a seguir.

## DLQI

```{r}
pander(
  tab.dlqi,
  split.table = Inf)
```

Table: **Tabela 3** Associação entre as mensurações do instrumento DLQI e os cofatores estudados

## VitiQoL

O sexo foi associado com os escores brutos do
VitiQoL (K-W p=`r vitiqol.kw.sexo$p.value`),
com os homens apresentando escore mediano (IQR) 19.00 [8.00, 35.00] e as mulheres apresentando escore mediano (IQR) 33.00 [19.25, 57.00].
A atividade laboral também foi significativamente associada ao escore bruto VitiQoL
(K-W p=`r vitiqol.kw.laboral$p.value`),
com os laboralmente ativos declarando escore mediano (IQR) 22.00 [10.50, 54.50] enquanto os inativos apresentaram escore mediano 34.00 [20.75, 56.75].
Não foi possível detectar nesta amostra de estudo evidências de associação com
Fototipo (K-W p=`r vitiqol.kw.fototipo$p.value`),
Tratamento (K-W p=`r vitiqol.kw.tratamento$p.value`)
ou o tempo de doença (K-W p=`r vitiqol.kw.tempodoenca$p.value`).

sig

não sig
- Escolaridade (K-W p=`r vitiqol.kw.escolaridade$p.value`),
- Estado civil (K-W p=`r vitiqol.kw.marital$p.value`),

A ASC teve correlação de Spearman significativa
(*rho*=`r vitiqol.cor.asc$estimate`, p=`r vitiqol.cor.asc$p.value`),
porém o mesmo não ocorreu com a
idade (*rho*=`r vitiqol.cor.idade$estimate`, p=`r vitiqol.cor.idade$p.value`).

<!-- # Exceções e Desvios do teste -->

# Conclusões


# Referências

# Apêndice

