---
title: "Análise Estatística de ..."
author: '**De:** Felipe Figueiredo **Para:** Felipe Cupertino'
date: '**Data: ** dd/mm/aaaa'
output:
  html_document:
    fig_caption: yes
    fig_height: 6
    fig_width: 6
    keep_md: yes
    number_sections: yes
    toc: yes
  pdf_document:
    number_sections: yes
    toc: yes
  word_document:
    fig_caption: yes
    fig_height: 6
    fig_width: 6
    reference_docx: misc/style.docx
    toc: yes
subtitle: 'RELATÓRIO: analise_dados_FCA_2019'
toc-title: "Sumário"
---

```{r setup, include=FALSE}
knitr::opts_chunk$set(echo = FALSE)
knitr::opts_knit$set(root.dir = normalizePath(".."))
options(scipen = 999)
library(pander)
library(knitr)
library(philsfmisc)
```

---

**Histórico do documento**

```{r, echo = FALSE}
panderOptions('table.style', 'rmarkdown')
Version <- c("01")
Changes <- c("Versão inicial")
history <- cbind(Version, Changes)
colnames(history) <- c("Versão", "Alterações")
pander(history, split.cells = 70)
# kable(history)
```

---

# Assinaturas

```{r, echo=FALSE}
sig.field <- "__________________________"
date.field <- "_____________"
Stat <- c("Elaborador", "Felipe Figueiredo", "Consultor", sig.field, date.field)
Reviewer <- c("Revisado por", "", "", sig.field, date.field)
Approver <- c("Verificado por", "", "", sig.field, date.field)
Final.Approver <- c("Aprovação final", "Felipe Cupertino", "Requerente", sig.field, date.field)

sigs <- rbind(
  Stat
  # , Reviewer
  # , Approver
  , Final.Approver
  )
rownames(sigs) <- NULL
colnames(sigs) <- c("Papel", "Nome", "Função", "Assinatura", "Data")

pander(sigs, split.cells = c(9, 14, 14, 16, 8), split.table = Inf)
# kable(sigs)
```

# Lista de abreviaturas

# Introdução

## Objetivos

## Recepção e tratamento dos dados

# Metodologia

Esta análise foi realizada utilizando-se o software `R` versão `r getRversion()`.

<!-- The exact confidence intervals (CIs) of binomial proportions were calculated using package `exactci` (version `r packageVersion("exactci")`). -->

# Resultados

```{r}
source("scripts/descritiva.R", encoding = 'UTF-8')
```

```{r}
pander(tab1, split.table = Inf)
```

Table: **Tabela 1** - Características dos participantes do estudo.


## DLQI

```{r}
pander(
  print(CreateTableOne(strata = "DLQI", vars = c(
    "Sexo",
    "Idade",
    "Fototipo",
    "ASC",
    "Tratamento",
    "TempoDoenca"
    ),
    argsExact = list(workspace = 1e7), # comentar esta linha para testes (computacionalmente cara)
    data = dados), nonnormal = TRUE, showAllLevels = TRUE, exact = TRUE, printToggle = FALSE),
  split.table = Inf)
```

Table: **Tabela xx** Associação entre as mensurações do instrumento DLQI e os cofatores estudados

<!-- # Exceções e Desvios do teste -->

# Conclusões


# Referências

# Apêndice

